【裁判字號】    94,訴,109
【裁判日期】    950406
【裁判案由】    所有權移轉登記
【裁判全文】
臺灣嘉義地方法院民事判決              94年度訴字第109號
原      告  戊○○
訴訟代理人  黃曜春律師
被      告  丙○○
訴訟代理人  黃裕中律師
上列當事人間請求所有權移轉登記事件，本院於民國95年3月22
日言詞辯論終結，判決如下：
    主    文
原告之訴及假執行之聲請均駁回。
訴訟費用由原告負擔。
    事實及理由
一、原告起訴聲明：１、被告應將坐落嘉義市○○段玉山小段8
    地號、地目建、面積953.62平方公尺之土地所有權應有部分
    16800/95362移轉登記予原告，２、被告應將同段8之1地號
    、地目建、面積777.26平方公尺之土地所有權應有部分1369
    4/77726移轉登記予原告，３、第1、2項願供擔保，請准宣
    告假執行，而主張下列各情：
（一）嘉義市○○里○○○段25地號、25-1地號、25-3地號、25
      -4地號、25-5地號、25-7地號、25之8地號，地目均為田
      ，合計7筆土地（下稱系爭7筆土地）之所有權登記名義人
      為被告。上開面積為1167平方公尺之25地號土地（下稱系
      爭土地），係被告、訴外人丁○○○及其他2名不詳姓名
      之人於民國64年11月12日共同出資向訴外人蔡施敏購得，
      丁○○○應有部分為1/3即389平方公尺。因礙於農地無法
      細分及承受人須具自耕農身分之法令限制，故將系爭土地
      所有權全部暫以被告名義登記，而與被告約定俟法令變更
      農地得辦理分割時，即辦理分割移轉登記1/3予丁○○○
      。丁○○○於66年5月7日出賣系爭土地應有部分1/3予原
      告，原告與丁○○○訂立之買賣契約書（下稱契約書）雖
      漏載俟法令變更即應協同辦理所有權移轉登記，然2人確
      有口頭約定，並告知被告上情。被告嗣因嘉義市區徵收，而以系爭7筆土地向嘉義市政府申領抵價地，
      而於91年領得嘉義市○○段玉山小段8地號，同段8之1地
      號，合計2筆土地。該2筆土地地目均為建，性質上已得分
      割，被告應履行移轉應有部分義務。被告雖因系爭土地遭
      區段徵收而陷於給付不能，然2筆抵價地性質係民法第225
      條第2項「受領之賠償物」，故原告得依與丁○○○間買
      賣契約（下稱系爭買賣契約）及民法第225條第2項之法律
      關係，訴請被告給付如上開聲明所示。
（二）對被告抗辯之陳述：
  １、丁○○○授權其夫即簡鎔鐘訂立契約書。依乙○、甲○○
      證言，得認原告與丁○○○間有俟系爭土地依法得辦理移
      轉登記時即應移轉之口頭約定，系爭買賣契約符合民法第
      246條第1項但書規定為有效。
  ２、因丁○○○與簡鎔鐘均無自耕農身分，故丁○○○與被告
      合資購買之系爭土地即以被告名義登記，而達共同購買及
      使用系爭土地之目的，故丁○○○與被告間有管理信託契
      約，該信託契約依契約自由原則非脫法行為而有效。丁○
      ○○於訂立系爭買賣契約後即終止信託契約，故原告得享
      有丁○○○之地位請求被告給付。若被告否認丁○○○曾
      為終止，則原告以95年2月13日書狀之送達代位終止該信
      託契約。
  ３、原告向丁○○○購得系爭土地後，即於其上興建門牌號碼
      為嘉義市○○里○○路353巷38號房屋，與被告毗鄰而居
      20餘年，可認被告知悉系爭買賣契約。系爭土地為農地，
      依66年法令無法移轉登記予原告，故消滅時效無從起算而
      未罹時效。
二、被告則聲明：１、原告之訴及假執行之聲請均駁回，２、如
    受不利判決，願供擔保請准宣告免為假執行，而以下列各詞
    置辯：
（一）被告非系爭買賣契約債務人，原告依民法第225條第2項訴
      請給付，即屬無由。
（二）丁○○○所出賣並交付者為系爭土地之特定位置，然未能
      將系爭土地分割以移轉登記予原告，故系爭買賣契約係違
      反其時農業發展條例（下稱農發條例）第22條，依民法第
      246條第1項前段規定而無效，原告不得依無效買賣契約對
      被告有所請求。且被告否認原告與丁○○○間有民法第24
      6條第1項但書之約定。
（三）否認被告與丁○○○間有信託契約，與被告合資購買系爭
      土地為簡鎔鐘而非丁○○○。簡鎔鐘出賣系爭土地並交付
      原告，可認仍由簡鎔鐘自行管理、處分系爭土地而為消極
      信託，其係規避修正前土地法第30條第1項強制規定之脫
      法行為故無效。簡鎔鐘將其出資之系爭土地應有部分登記
      予被告時，其與被告間亦無俟系爭土地變為非農地後再為
      移轉之約定，故信託契約依民法第246條第1項前段亦為無
      效。
（四）尚不得僅以原告於系爭土地建屋之事實即認丁○○○業終
      止信託契約，且原告未舉證已符民法第242條代位權行使
      要件。縱認丁○○○於訂立系爭買賣契約後即對被告為終
      止信託之意思表示，然原告遲至94年始提起本件訴訟請求
      所有權移轉登記，已逾15年時效。
三、原告主張系爭7筆土地所有權登記名義人為被告，嗣因嘉義
    市區徵收系爭7筆土地而領得玉山小段8、8-1地號2筆
    抵價地。系爭土地地目為田而係農地。原告與丁○○○於66
    年5月7日以系爭土地應有部分1/3為標的訂立系爭買賣契約
    。原告嗣於系爭土地興建門牌號碼為嘉義市○○里○○路35
    3巷38號房屋，此有土地登記謄本、土地異動清冊、嘉義市
    政府府地劃字第0930111629號函、買賣契約書附卷為憑，並
    經本院依職權函嘉義市地政事務所檢附系爭7筆土地登記簿
    謄本在卷得稽，被告亦不爭執（本院卷第166頁爭點整理結
    果），應係真實。
    原告主張其與丁○○○間有買賣契約、被告與丁○○○間有
    信託契約，信託契約業經丁○○○終止，故依買賣契約及民
    法第225條第2項訴請被告給付，被告則以上開情詞置辯，是
    本件應審究者為(1)原告是否因系爭買賣契約而受讓丁○○○
    對被告之權利、(2)被告與丁○○○或與簡鎔鐘間信託契約是
    否有效、(3)系爭買賣契約是否符合民法第246條第1項但書規
    定而為有效（同頁爭點整理結果），故就上開爭點分敘如下
    ：
（一）債權人基於債之關係，得向債務人請求給付。民法第199
      條第1項定有明文。債權為對於特定人之權利，債權人只
      能向債務人請求給付，而不能向債務人以外之人請求給付
      。最高法院18年上字第1953號判例意旨得資參照。
      縱認原告主張被告與丁○○○間信託契約有效且業經丁○
      ○○終止屬實，然信託契約終止後，丁○○○僅取得請求
      被告移轉系爭土地所有權應有部分1/3之債權即「移轉登
      記請求權」，此可由卷附契約書第1條及第10條內容所示
      系爭買賣契約係以系爭土地應有部分1/3即「所有權」（
      物權）為標的而非「移轉登記請求權」（債權）得知。是
      原告自未繼受取得丁○○○於信託契約終止後對被告之移
      轉登記請求權，從而兩造間即無何債之關係，原告請求非
      債務人之被告移轉2筆抵價地所有權應有部分，依民法第
      199 條第1項、最高法院18年上字第1953號判例所揭示「
      債之相對性」原則，實屬無由。
（二）土地法第30條於64年7月24日業經修正，該條於89年1月26
      日刪除，被告與簡鎔鐘合資購得系爭土地係於64年12月間
      ，故應適用89年1月26日刪除前土地法第30條。而農發條
      例第22條經72年8月1日修正公布條例全文而移至第30條，
      並於89年1月26日修正公布條例全文而移至第16條，第16
      條再於92年2月7日修正，故應適用72年8月1日修正前農發
      條例第22條。以下所引據者係89年1月26日刪除前土地法
      第30條、72年8月1日修正前農發條例第22條，先予敘明。
 １、 私有農地所有權之移轉，其承受人以能自耕者為限，並不
      得移轉為共有。但因繼承而移轉者，得為共有。違反前項
      規定者，其所有權之移轉無效。為擴大農場經營規模，防
      止農地細分，現有之每宗耕地不得分割及移轉為共有。但
      繼承而移轉者，得為共有；部分變更為非耕地使用者，其
      變更部分得為分割。土地法第30條、農發條例第22條定有
      明文。契約當事人為迴避強行法規之適用，以迂迴方法達
      成該強行法規所禁止效果之行為，係脫法行為，倘其所迴
      避之強行法規，係禁止當事人實現一定之效果者，而其行
      為實質上達成該效果，有違法規範意旨，即非法之所許，
      自屬無效。無自耕能力人，信託有自耕能力之他人以其名
      義取得農地所有權，係以迂迴方法逃避土地法第30條第1
      項強行規定之適用，以達其享有土地所有權之實質目的，
      此脫法行為於法即屬無效。所謂信託，係信託人為自己或
      第三人之利益，以一定財產為信託財產，移轉與受託人管
      理或處分，以達成一定之經濟上或社會上目的之行為。倘
      信託人僅將其財產在名義上移轉於受託人，而有關信託財
      產之管理、使用、處分悉仍由信託人自行為之，是為消極
      信託，除有確實之正當原因外，通常多屬通謀之虛偽意思
      表示，極易助長脫法行為之形成，自難認其合法。最高法
      院87年度臺上字第2834號判決、87年度臺上字第2697號判
      決意旨得資參照。
      私有農地所有權移轉，依土地法第30條第1項前段規定，
      承受人以能自耕者為限，旨在防止非農民承受農地，造成
      土地投機壟斷，並積極輔助農民取得耕地利用之機會，以
      扶助自耕農、促進土地利用，而貫徹農地農有供為農用、
      耕者有其田之基本國策，故同條第2項明定違反之效果係
      所有權移轉無效，可認土地法第30條第1項前段為禁止無
      自耕能力人取得農地所有權之強行規定。而農發條例第22
      條立法目的在於防止農地細分有礙農業發展以收使用農地
      之最大效用，其亦係禁止規定。委託人即無自耕能力人信
      託有自耕能力之他人以其名義取得農地所有權，然無自耕
      能力人仍實際管理、使用、處分該土地，參酌上揭最高法
      院判決意旨，該信託實欲規避土地法第30條第1項前段農
      地農有及農發條例第22條防止農地細分之強制禁止規定，
      以達無自耕能力人取得農地所有權及農地分割使用之目的
      ，而為消極信託，其係脫法行為而無效。
 ２、 丁○○○於本院審理時證述：伊不知悉向蔡施敏購得系爭
      土地應有部分1/3之價金數額及面積，因購買系爭土地均
      由簡鎔鐘處理，係簡鎔鐘出錢購買，簡鎔鐘與被告約定合
      資購買系爭土地等語（同卷第71頁），而此核與被告陳稱
      係簡鎔鐘與伊合買土地，簡鎔鐘約出新臺幣10餘萬元等語
      ，及代書即證人甲○○所證簡鎔鐘稱系爭土地係由其處理
      等語（同卷第161-162頁、157頁）相符，故信託契約是否
      確存於被告與丁○○○間，已非無疑；又縱認原告主張信
      託契約存於被告與丁○○○間屬實，然丁○○○陳稱其與
      簡鎔鐘2人均無自耕能力，故以被告名義登記等語（同卷
      第72頁）。可認丁○○○係因無自耕能力，且系爭土地為
      農地無法細分，為規避土地法第30條第1項前段、農發條
      例第22條，而將所購得之系爭土地應有部分1/ 3信託登記
      予被告。原告亦自承丁○○○於訂立系爭買賣契約後即交
      付系爭土地，原告即於其上興建房屋居住。可認無自耕能
      力之丁○○○即委託人仍自行管理、使用、處分受託物即
      系爭土地，此已悖信託本旨而為消極信託，顯為規避土地
      法第30條第1項前段、農發條例第22條之脫法行為，依１
      、所示最高法院判決意旨及上開說明，應係無效；且原告
      亦未舉證被告與丁○○○或簡鎔鐘間有預期系爭土地變為
      非農地後再為移轉之特約，是縱認原告主張被告與丁○○
      ○間有信託契約屬實，然該信託契約依民法第246條第1項
      前段亦為無效，則丁○○○對被告自無何基於信託契約終
      止所生之債權，即不可能將該債權讓與原告。其主張業取
      得信託契約終止後債權受讓人之地位而得對被告有所請求
      ，依法無由，而不可採。
（三）以不能之給付為契約標的者，其契約為無效。但其不能情
      形可以除去，而當事人訂約時並預期於不能之情形除去後
      為給付者，其契約仍為有效。民法第246條第1項定有明文
      。
  １、依農發條例第22條可知耕地除有該條但書及後段所定情形
      外，不得分割或移轉為共有。而系爭買賣契約以所有權應
      有部分1/3而非以所有權全部為標的，故丁○○○依農發
      條例第22條，並無法將系爭土地分割或移轉登記予原告共
      有，故系爭買賣契約即係以不能之給付為契約標的，依民
      法第246條第1項前段規定，其契約為無效（最高法院85
      年度臺上字第483號判決、86年度臺上字第2755號判決意
      旨）。原告援引無效買賣契約對被告為本件請求，依法無
      據，且亦違債之相對性原則，而不可採。
  ２、原告雖引契約書之仲介即乙○、代書即甲○○所證：原告
      與簡鎔鐘訂立契約書時有口頭約定俟得辦理移轉登記時即
      為移轉等詞主張系爭買賣契約有民法第246條第1項後段之
      約定。然細閱該契約書全文內容，其就系爭土地交付之時
      點、買賣土地相關稅捐負擔、價金分批給付時點等細節尚
      且約明，卻對涉及系爭買賣契約有效與否此一重要事項漏
      未記載反僅以口頭約定，已顯悖常情；而乙○經問及訂立
      買賣契約時簡鎔鐘與原告約定何時交付、系爭土地登記費
      用及相關規費係約定由何人負擔等事，均答稱：是簡鎔鐘
      與原告自己講的，伊不知悉。衡乙○於本院作證時已高齡
      82歲，自66年5月系爭買賣契約訂立至其94年8月26日到庭
      作證業隔28年之久，乙○就原告與簡鎔鐘亦以口頭洽談之
      系爭土地交付時點、相關費用負擔已不復記憶，卻僅就2
      人有口頭特約一事有清楚記憶，其證詞顯有可疑。而書寫
      契約書全文之土地代書甲○○，其對於系爭土地能否移轉
      、系爭買賣契約依相關法令能否有效之事應甚熟稔，依其
      承辦土地買賣、設定權利、移轉登記相關事項之專業知識
      經驗，當會將涉及系爭買賣契約有效與否之所有權應有部
      分移轉登記時點此一重要事項訂入契約，然其卻未載明，
      已有悖常情；而其經訊及當時為何未載入契約，先證稱因
      2人匆忙離開故未載入，嗣改稱因2人已有口頭約定，故甲
      ○○證言已難遽信。該2人證詞既有可疑，即不得執此即
      認系爭買賣契約有民法第246條第1項後段之約定。又縱認
      系爭買賣契約有同條後段約定而有效，然被告與丁○○○
      間信託契約為無效，已如前述，故原告並未因系爭買賣契
      約而取得何等基於「無效」信託契約所生之債權，其與被
      告間即無何債之關係。原告援引民法第225條第2項為本件
      請求，依民法第199條第1項規定實屬無由。
四、綜上所述，原告依其與丁○○○間買賣契約請求被告移轉2
    筆抵價地所有權應有部分，已違債之相對性；且被告與丁○
    ○○間為規避農發條例第22條、土地法第30條第1項前段所
    成立之消極信託係脫法行為而無效，丁○○○對被告即無何
    權利，依後手權利不得優於前手之原則，原告亦無何權利得
    對被告有所主張；況系爭買賣契約係以「所有權」而非以「
    債權」為標的，故原告主張因系爭買賣契約即取得丁○○○
    於信託契約終止後所生債權，而依買賣契約及民法第225條
    第2項規定之法律關係，訴請被告給付如上開聲明所示，依
    法洵屬無由，應與其假執行聲請併予駁回。
五、因本件事實業臻明確，故兩造其餘攻擊、防禦方法及所提證
    據，即無須再予審酌，爰不逐一論述，附此敘明。
六、結論：原告之訴為無理由，依民事訴訟法第78條，判決如主
    文。
中    華    民    國    95    年    4     月     6    日
                民二庭審判長法  官  張育彰
                            法  官  林福來
                            法  官  陳琪媛
以上正本係照原本作成
如對本判決上訴須於判決送達後20日內向本院提出上訴狀
中    華    民    國    95    年    4    月      6    日
                            書記官  林柑杏


司法院資訊處製作；財團法人民間司法改革基金會備份。
